【裁判字號】    98,消債抗,191
【裁判日期】    981210
【裁判案由】    更生事件
【裁判全文】
臺灣臺北地方法院民事裁定           98年度消債抗字第191號
抗  告  人  甲○○原名李建宏.
上列抗告人因消費者債務清理事件聲請更生，對於中華民國98年
5月15日本院之裁定提起抗告，本院裁定如下：
    主  文
原裁定廢棄。
債務人甲○○自中華民國九十八年十二月十日下午四時起開始更
生程序。
命司法事務官進行本件更生程序。
    理  由
一、按債務人不能清償債務或有不能清償之虞者，得依本條例所
    定更生或清算程序，清理其債務；而法院開始更生程序之裁
    定，應載明其年、月、日、時，並即時發生效力；法院裁定
    開始更生或清算程序後，得命司法事務官進行更生或清算程
    序，必要時得選任律師、會計師或其他適當之自然人或法人
    一人為監督人或管理，消費者債務清理條例（以下稱消債條
    例）第3條、第45條第1項、第16條第1項分別定有明文。次
    按，債務人對於金融機構因消費借貸、自用住宅借款、信用
    卡或現金卡契約而負債務，在聲請更生或清算前，應提出債
    權人清冊，以書面向最大債權金融機構請求協商債務清償方
    案並表明共同協商之意旨。而債務人與金融機構協商成立者
    ，不得聲請更生或清算。但因不可歸責於己之事由，致履行
    顯有重大困難者，不在此限，本條例施行前，債務人依金融
    主管機關協調成立之中華民國銀行公會會員辦理消費金融案
    件無擔保債務協商機制與金融機構成立之協商，準用前項之
    規定，消債條例第151條第1項、第5項、第6項分別定有明文
    。再按，消債條例第151條第5項並未以「成立協商後須另行
    發生不可歸責於己之因素導致履行顯有重大困難」為要件，
    故協商時所成立之條件依債務人之收入已發生履行顯有重大
    困難，即屬不可歸責於己之事由（臺灣高等法院暨所屬法院
    97年法律座談會民事類提案第44號研討結果參照）。
二、本件抗告意旨略以：伊積欠無擔保或無優先權之債務總額3,
    485,741元，於消債條例施行前之民國95年8月間，曾就其積
    欠各金融機構之信用卡、現金卡及信用貸款債務，利用金融
    主管機關協調成立之中華民國銀行公會會員辦理消費金融案
    件無擔保債務協商機制與各債權銀行成立協商，約定抗告人
    自95年9月起，分120期，利率0%，每月10日以新臺幣（下同
    ）29,048元依各債權銀行債權金額比例清償債務，抗告人當
    時並無工作，僅由母親代為清償95年9月一期，即無力繳納
    而毀諾，嗣抗告人自97年6月9日起任職英屬維爾京群島商高
    力國際股份有限公司（下稱高力國際公司），至97年12月止
    每月收入32,698元，但自98年1月起減為每月26,000元。如
    扣除依協商條件還款計劃應清償之29,048元，無法維持其基
    本生活，是抗告人無法依協商條件還款計劃按月清償債務，
    實難歸責抗告人，已達不能清償債務或有不能清償之虞，又
    其無擔保或無優先權之債務總額未逾1,200萬元，復未經法
    院裁定開始清算程序或宣告破產，爰聲請更生，惟協商成立
    之文件遺失，詎抗告人向最大債權銀行臺灣美國運通國際股
    份有限公司（下稱美國運通公司）請求補發該文件影本遭拒
    ，故未提出任何曾與最大債權銀行協商成立之證明，原裁定
    以抗告人未能補正協商成立之證明文件，駁回其更生之聲請
    ，今抗告人已找出協商成立之證明文件，顯示美國運通公司
    有隱匿事實之行為，原裁定認定其聲請更生不合程式或不備
    其他要件而未補正，即有違誤，為此提起抗告等語。
三、經查：
  (一)抗告人主張之前揭事實，業據其提出財產及收入狀況說明書
    、債權人清冊、債務人清冊、美國運通公司之通知函及無擔
    保債務協商機制協議書、抗告人之財政部臺北市國稅局95年
    、96年度綜合所得稅各類所得資料清單及財產歸屬資料清單
    、抗告人之銀行帳戶存摺影本、主管機關准予註銷營業登記
    回函、勞保投保資料表、病歷影本、戶籍謄本、財團法人金
    融聯合徵信中心當事人綜合信用報告、95年9月13日之郵政
    跨行匯款申請書、高力國際公司所出具之抗告人在職證明書
    與薪資證明等件為證。
  (二)抗告人於消債條例施行前，曾與各債權人就無擔保債權成立
    協商，約定自95年9月起，分120期，利率0%，每月10日前以
    29,048元依各債權銀行債權金額比例清償債務，抗告人僅繳
    納95年9月一期，又抗告人94年12月8日起獨資經營興宏資訊
    工作室，因憂鬱症復發，故未再營業，96年10月31日註銷營
    業登記，營業額平均每月在20萬元以下，95年綜合所得97,8
    38元、96年綜合所得64,094元、97年綜合所得204,147元，
    故95年至97年平均每月收入為10,169元（計算式：97,838＋
    64,094＋204,147＝366,079，366,079÷36＝10,169，元以
    下四捨五入），自98年1月起每月收入為26,000元，且抗告
    人名下無其他財產之情，有抗告人之95年至97年之稅務電子
    閘門財產所得調件明細表及高力國際公司薪資證明書在卷足
    憑，因此，依臺北市政府公告之97年度臺北市平均每人每月
    最低生活費用為14,152元加以計算，抗告人負擔其本身每月
    生活費用支出為14,152元，則97年以前其平均每月收入為
    10,169元，98年起每月收入約為26,000元，扣除每月生活費
    用14,152元，95年至97年為負數，98年起僅剩餘約11,848元
    （計算式：26,000－14,152＝11,848），實無力再支付前述
    每月還款金額29,048元，抗告人確已不堪負荷，而無法維持
    最低基本生活，故原協商條件約定聲請人按月還款29,048元
    ，其履行自有重大困難，抗告人主張因不可歸責於己之事由
    ，致履行原協商條件有重大困難，應堪採信。
  (三)次查，原裁定認抗告人未提出任何曾與最大債權銀行協商成
    立之證明，經命其提出該資料，抗告人僅稱其向美國運通公
    司請求該文件遭拒。經原法院函美國運通公司查詢，該公司
    函稱抗告人並未向該公司申請前置協商等語，有該公司98年
    2月19日98美通字第09214號函可佐。惟抗告人業於本院提出
    95年間依中華民國銀行公會會員辦理消費金融案件無擔保債
    務協商機制與金融機構成立協商之協議書，有該協議書及美
    國運通公司通知函在卷可憑，且抗告人並已繳納95年9月第
    一期29,048元，已詳如前述，從而，原審遽以抗告人未經前
    置協商程序，聲請更生不合程式或不備其他要件，駁回抗告
    人之聲請，要難謂洽，抗告意旨指摘原裁定不當，求予廢棄
    ，為有理由，本件抗告人既與最大債權銀行進行實質協商，
    因無力償還協議金額而毀諾，屬不可歸責於己之事由，復未
    經法院裁定開始清算程序或宣告破產，其無擔保或無優先權
    之債務總額未逾1,200萬元，又無消費者債務清理條例第6條
    第3項、第8條或第46條各款所定駁回更生聲請之事由存在，
    則抗告人聲請更生，洵屬有據。
四、綜上所述，原審以抗告人聲請更生不合消債條例第151條所
    定程式，駁回抗告人更生之聲請，尚有未洽；抗告意旨指摘
    原裁定不當，求予廢棄，為有理由。爰由本院廢棄原裁定，
    並裁定准予抗告人更生之聲請，如主文第2項、第3項所示。
五、據上論結，本件抗告為有理由，爰依消費者債務清理條例第
    11條第2項、第15條，民事訴訟法第492條、第495條之1第1
    項、第450條，裁定如主文。
中    華    民    國    98    年    12    月    10    日
              民事第一庭  審判長法  官  陳文正
                                法  官  林春鈴
                                法  官  賴秀蘭
以上正本係照原本作成。
本裁定不得再抗告。
中    華    民    國    98    年    12    月    10    日
                                書記官  李佩芳

司法院資訊處製作；財團法人民間司法改革基金會備份。
